---
title: "Uso de Bibliografía con CiteDrive en Documentos RMarkdown: Ejemplo Aplicado a la Biometereología Humana"
author: "Tu Nombre"
date: "`r Sys.Date()`"
output: 
  html_document:
    toc: true
    toc_depth: 3
    number_sections: true
    theme: readable
bibliography: "citedrive_bib.bib"
csl: "apa.csl"
lang: es
---

```{r setup, include=FALSE}
knitr::opts_chunk$set(echo = TRUE)
```

```{r descargar-bib, include=FALSE}
# Descarga automática del archivo .bib desde CiteDrive antes de renderizar.
# El documento declara en su cabecera YAML  bibliography: "citedrive_bib.bib",
# de modo que ese archivo debe existir para que las citas se resuelvan al hacer Knit.
# IMPORTANTE: sustituye la URL por la de TU propio proyecto de CiteDrive
# (en CiteDrive: Export -> BibTeX File (.bib)).
url_bib <- "https://api.citedrive.com/bibtex/project/abcd1234-b567-8901-ef23-4567890abcd/bibliography.bib"

if (!file.exists("citedrive_bib.bib")) {
  try(download.file(url_bib, destfile = "citedrive_bib.bib", quiet = TRUE))
}
```

# Resumen

En este documento se ejemplifica cómo integrar referencias bibliográficas en **R Markdown** usando un archivo `.bib` gestionado desde **CiteDrive**, utilizando como caso de estudio la **biometereología humana**.  
Se sigue el formato IMRAD: Introducción, Métodos, Resultados y Discusión–Conclusiones.  

---

# 1. Preparación del entorno

## 1.1. ¿Qué es R Markdown?

**R Markdown** permite combinar texto, código y resultados en un solo documento reproducible.  
La estructura básica incluye metadatos (YAML), texto con sintaxis *Markdown* y bloques de código R.  

Por ejemplo:

````
```{r}
summary(cars)
```
````

## 1.2. Configuración de salida y bibliografía

En la cabecera YAML (al inicio del documento), especificamos el tipo de salida y la ruta del archivo de bibliografía:

```yaml
output: html_document
bibliography: citedrive_bib.bib
csl: apa.csl
```

El archivo `apa.csl` define el estilo de citación (por ejemplo, APA, Vancouver, etc.), y el archivo `citedrive_bib.bib` contiene las referencias [https://www.citedrive.com/es/](https://www.citedrive.com/es/).

apa.csl puede descargarse desde [https://www.zotero.org/styles](https://www.zotero.org/styles)

---

# 2. Preparación de la bibliografía con CiteDrive

## 2.1. Creación del proyecto en CiteDrive

1. Entra a [https://www.citedrive.com](https://www.citedrive.com).  
2. Crea un nuevo proyecto, por ejemplo **Biometereología Humana**.  
3. Agrega referencias desde PubMed, DOI o manualmente.  
4. Haz clic en **Export → BibTeX File (.bib)**.  
5. Obtendrás una URL similar a:

```
https://api.citedrive.com/bibtex/project/abcd1234-b567-8901-ef23-4567890abcd/bibliography.bib
```

## 2.2. Uso del archivo `.bib` en R Markdown

Guarda esa URL con el nombre `citedrive_bib.bib` en tu proyecto R.  
Puedes descargarla automáticamente con R:

```{r eval=FALSE}
download.file("https://api.citedrive.com/bibtex/project/abcd1234-b567-8901-ef23-4567890abcd/bibliography.bib",
              destfile = "citedrive_bib.bib")
```

---

# 3. Introducción

La **biometereología humana** estudia la influencia de los factores meteorológicos en la salud y el bienestar de las personas.  
Diversos estudios han mostrado relaciones entre temperatura, humedad y presión atmosférica con la incidencia de enfermedades cardiovasculares o respiratorias [@mccormick2017weather; @havenith2019biometeorology].

---

# 4. Métodos

En este documento demostrativo no se presentan datos empíricos, sino un flujo de trabajo reproducible para integrar la bibliografía desde CiteDrive en R Markdown.

Se utilizan artículos obtenidos desde **PubMed**, añadidos a un proyecto de CiteDrive y exportados en formato **BibTeX**.  
Las citas se incluyen en el texto con la sintaxis `[@claveBibTeX]`.  
Por ejemplo, se puede citar un estudio sobre estrés térmico humano [@blazejczyk2018heat].

---

# 5. Resultados

La correcta integración de la bibliografía se verifica cuando al compilar el documento (`Knit` → `HTML`), las citas aparecen con el formato seleccionado (por ejemplo, APA) y se listan automáticamente en la sección de **Referencias**.

Ejemplo de cita múltiple: estudios recientes discuten los efectos combinados del calor extremo y la humedad en la salud humana [@zhao2022thermal; @sherwood2020human].

---

# 6. Discusión y Conclusiones

La vinculación entre CiteDrive y R Markdown permite un flujo de trabajo académico altamente eficiente y reproducible.  
Los usuarios pueden mantener una base de datos bibliográfica en la nube (CiteDrive), actualizada y sincronizada con múltiples proyectos RMarkdown.  

Esto resulta especialmente útil en áreas interdisciplinarias como la biometereología humana, donde los datos provienen de fuentes meteorológicas, fisiológicas y médicas.

---

Revisar estas webs:
* [https://tutorials.inbo.be/tutorials/r_citations_markdown/](https://tutorials.inbo.be/tutorials/r_citations_markdown/)
* [https://rstudio.github.io/visual-markdown-editing/citations.html](https://rstudio.github.io/visual-markdown-editing/citations.html)

# 7. Referencias
